【裁判字號】    94,易,136
【裁判日期】    950110
【裁判案由】    詐欺
【裁判全文】
臺灣士林地方法院刑事判決               94年度易字第136號
公  訴  人  臺灣士林地方法院檢察署檢察官
被      告  乙○○
上列被告因詐欺案件，經檢察官提起公訴（94年度偵字第450號
），本院判決如下：
    主  文
乙○○共同意圖為自己不法之所有，以詐術使人將本人之物交付
，處有期徒刑陸月，如易科罰金以參佰元折算壹日；又共同動產
擔保交易之債務人，意圖不法之利益，將標的物出質，致生損害
於債權人，處有期徒刑陸月，如易科罰金以參佰元折算壹日。應
執行有期徒刑玖月，如易科罰金以參佰元折算壹日。
    事  實
一、乙○○、丁○○（經本院以93年度訴字第367 號判決判處有
    期徒刑8 月確定）及甲○○（經本院以93年度易字第964 號
    判決判處有期徒刑6 月確定），均明知彼此無支付能力，竟
    相互謀議以丁○○名義購買自用小客車，並向銀行詐貸金錢
    支付車款，遂共同基於不法所有之犯意聯絡，於民國91 年9
    月11日（起訴書誤載為92年9 月11日），三人同往台北縣汐
    止市○○路○段159 號之1 匯豐汽車汐止營業所（起訴書誤
    載為臺北市內湖區某中古車行），推由丁○○以其名義向程
    春進購買車牌L4-0249 號自用小客車，並在該營業所佯與第
    一商業銀行股份有限公司（下稱第一銀行）委託之業務員丙○○簽訂借款契約書，借款新臺幣（下同）22萬元，由甲○○擔任連帶保證人，且同意與第一銀行簽訂上開自用小客車
    之車輛動產抵押契約書，約定丁○○為動產擔保交易之債務
    人，所借款之本金及利息應自91年10月12日起，分36期按月
    繳還，每期應給付8,952 元，車輛放置地點為臺北市○○區
    ○○街2 段364 巷12之1 號前，另推由乙○○行使未經亞美
    實業股份有限公司（下稱亞美公司）同意而偽造丁○○、甲○○任職於該公司之不實內容在職證明特種文書2 紙交予丙○○，致丙○○將上開文件交付第一銀行，使該銀行信以為
    真，如數核撥貸款22萬元予丁○○，用以支付上開車款，詎
    丁○○取得上開借款支付車款後，即拒按期償還上開借款，
    足以生損害於第一銀行。嗣丁○○因需款支付房租，乃另行
    起意，與乙○○、甲○○共同意圖為自己不法之利益，於91
    年12月至92年1 月間某日，由丁○○、乙○○將上開自用小
    客車駛至臺北市內湖區某當鋪出質典當取得5 萬元，甲○○
    及丁○○各從中分得15,000元，餘款則由乙○○取走，該自
    小客車現已下落不明，致承受第一銀行上開債權之朝欽實業
    股份有限公司（下稱朝欽公司）追索無著，而受有損害。
二、案經臺灣士林地方法院檢察署檢察官自動檢舉偵查起訴。
    理  由
壹、證據能力部分
一、按被告以外之人於審判外之言詞或書面陳述，除法律有規定
    者外，不得作為證據，刑事訴訟法第159條第1項定有明文，
    此即學理上所稱「傳聞證據排除法則」。又被告以外之人於
    審判外之陳述，雖不符同法第159條之1至第159條之4之規定
    ，而經當事人於審判程序同意作為證據，法院審酌該言詞陳
    述或書面陳述作成時之情況，認為適當者，亦得為證據。當
    事人、代理人或辯護人於法院調查證據時，知有第159條第1
    項不得為證據之情形，而未於言詞辯論終結前聲明異議者，
    視為有前項之同意，此則據同法第159 條之5 規定甚明。再
    證人、鑑定人依法應具結而未具結，其證言或鑑定意見，不
    得作為證據，同法第158 條之3 亦定有明文。
二、而鑒於採用傳聞證據排除法則之重要理由之一，係因傳聞證
    據未經當事人之反詰問予以覈實，若當事人願放棄對原供述
    人之反對詰問時，原則上即可承認該傳聞證據之證據能力，
    而揆諸我國刑事訴訟法第159條之5之立法理由，除參照前述
    傳聞證據排除法則之基本法理外，亦參考日本刑事訴訟法第
    326條之立法例，查日本刑事審判實務之運作，有關檢察官
    及被告均同意作為證據之傳聞書面材料或陳述，可直接援引
    該國刑事訴訟法第326條作為傳聞例外之法律依據，僅在檢
    察官與被告不同意之情況下，乃須根據其他傳聞例外規定俾
    以斟酌該等書面材料或陳述是否具有證據能力，在當事人間
    無爭執之案件中，傳聞證據基本上均可依據前引規定提出於
    法院使用，據此，我國刑事訴訟法第159條之5之適用應可作
    同上之解釋。
三、本院查：
  (一)證人即告訴代理人孫國泰於偵查中向檢察官所為之陳述，依
    法應具結而未具結，依刑事訴訟法第158 條之3 規定，其證
    詞不得作為證據。
  (二)證人丁○○於94年1 月12日偵查中之證述、證人戊○○於93
    年11月30日偵查中之證述及證人丙○○於93年11月16日偵查
    中之證述，固屬傳聞證據，惟公訴人、被告就前開審判外之
    陳述，迄於言詞辯論終結前未為異議之聲明，而本院審酌彼
    等陳述作成時之情況，均經檢察官告知具結之義務及偽證之
    處罰後具結而為之陳述，核無違法取證及證明力明顯過低之
    瑕疵，亦認為以之作為證據為適當，故依諸上開規定及說明
    ，前引傳聞證據，是否屬於傳聞之例外，無庸先行考量刑事
    訴訟法第159 條之1 第2 項、第159 條之2 、第159 條之3
    、第159 條之4 等規定，得逕依同法第159 條之5 第1 項、
    第2 項之規定作為證據。
  (三)次按被告以外之人於審判外向法官所為之陳述，得為證據，
    刑事訴訟法第159 條之1 第1 項定有明文。查證人丁○○於
    本院93年度易字第964 號案件被告甲○○違反動產擔保交易
    法案件94年3 月3 日審理時，經審判長告知具結義務及偽證
    處罰後令具結而為之陳述，係向法官所為之陳述，依上開規
    定，亦得為證據。至被告雖聲請對證人丁○○行詰問，然其
    經本院以證人身份合法傳喚未到，亦經拘提無著，此有傳票
    送達證書及拘提報告在卷可查，故其雖未於本院言詞辯論終
    結前接受交互詰問，仍無礙於前開陳述具有證據能力之認定
    ，何先敘明。
貳、認定事實所依據之證據及理由
一、證人之證述：
    (一)證人丁○○於94年1 月12日檢察官偵查中證稱：之前在偵
      查庭所說將車拿走的小胖是被告乙○○，乙○○說以我的
      名義買車，會幫我付車資，是他將車子開走，因為他的姓
      名我不知道，我只好叫他小胖，小胖是我對他的稱呼，是
      乙○○帶我去和銀行的人簽動產抵押契約，乙○○叫我找
      1 個連帶保證人，故我就找甲○○去，在職證明是乙○○
      拿給我的，是乙○○載我去內湖典當車，由我出面典當，
      我和甲○○各拿15000 元，其他由乙○○拿走，後來車子
      由乙○○開出來，我和他說要付房租錢，他就載我去典當
      等語（見偵查卷第8-11頁筆錄）；於本院94年3 月3 日另
      案審理時證稱：貸款買車前1 個月經朋友介紹認識乙○○
      ，乙○○綽號是小胖，是乙○○要買車，他說要用我的名
      義買車，只是叫我簽字，簽字時乙○○有在場，是小胖載
      我和甲○○一起去簽字，我沒有在亞美公司任職，在職證
      明是小胖去拿的，是乙○○帶我去當車，因為我說我要繳
      房租錢，請他幫幫忙，他就載我去當車，當車後我有給甲○○15000 元等語（見本院93年度易字第964 號卷第27-3
      6 頁審判筆錄）。
    (二)證人戊○○於93年11月30日檢察官偵查中證稱：本件購車
      貸款是乙○○帶甲○○、丁○○向丙○○申請貸款，因為
      丙○○是伊以前的同事，而甲○○、丁○○和丙○○對保
      時伊有在場。當時甲○○、丁○○互保，是伊介紹乙○○
      和丙○○認識的，故乙○○帶他們二人去找丙○○對保，
      申請書上甲○○之簽名及印章是甲○○親簽捺印的，在職
      證明書是在核保時所需具備的，乙○○有人叫他小胖，還
      有其他綽號等語（見93年度偵緝字第812 號偵查卷第51-5
      3 頁筆錄）；於本院審理時證稱：伊與被告是國中同學，
      與丙○○是以前同事，因為丙○○有中古車要賣，我將此
      事告訴被告，幾天後被告以電話聯絡說有人要買車，被告
      介紹丁○○來買車，之後我帶被告去認識丙○○，在汐止
      匯豐公司營業所與丙○○見面，在對保時第1 次看見丁○○、甲○○，印象中對保的事應該都是跟被告聯絡，對保
      時有被告、丁○○、甲○○、丙○○及伊5 人在場，對保
      時沒有看見有人提出在職證明書，交車時被告也有在場等
      語（見本院94年12月6 日審判筆錄）。
    (三)證人丙○○於93年11月16日檢察官偵查中證稱：是伊朋友
      乙○○、戊○○帶丁○○、甲○○至汐止大同路一段一五
      九號之一的匯豐汽車營業所，來跟伊買中古車，但要用貸
      款之方式購買，是在汐止大同路一段的公司寫貸款書的，
      辦理對保之手續時，丁○○和甲○○二人有至伊公司，並
      由伊核對他們的身分證、影本，他們的身分證，立契約人
      及連帶保證人之姓名都是他們自己當場簽立的，第一銀行
      HONDA 汽車貸款書上除了丁○○、甲○○的簽名是他們自
      己簽的之外，其他都是伊幫他們代填的，至於在職證明是
      乙○○事後拿給伊的，因為當時簽立貸款契約書時公司認
      為他們需要再拿在職證明書補強等語（見93年度偵緝字第
      812 號偵查卷第38至41頁筆錄）；於本院審理時證稱：被
      告有來問我那部中古車多少錢，也有來看過一次車後說要
      貸款，我請他們準備身分證及填寫資料，幫他們辦貸款，
      公司請他們要提供財力證明或在職證明，我有轉告被告或
      戊○○，之後有通知被告或戊○○要對保，對保當天我看
      到在職證明書，在職證明書放在桌上，誰拿給我的忘了，
      沒有和車主直接聯絡貸款的事情，都是和被告或戊○○聯
      絡，交車時被告有在現場，對保之前我有通知被告、戊○○要傳真在職證明書影本給公司，隔1 、2 天有傳真在職
      證明書影本到公司，收到後我有打電話給被告或戊○○確
      認等語（見本院94年12月6 日審判筆錄）。
    (四)證人甲○○於本院審理時證稱：91年9 月有和丁○○一起
      去匯豐公司，丁○○說要買車，當天有看見戊○○、丙○○、被告，有填寫貸款契約書，是丙○○或戊○○叫伊簽
      的，連帶保證人「甲○○」是伊簽名的，伊沒有在亞美公
      司任職，沒印象丁○○有提出在職證明，之後丁○○有給
      他15,000元，但那是借款，伊也沒有和丁○○一起去當車
      等語（見本院94年12月6 日審判筆錄）。
二、書證：
    (一)卷附亞美實業股份有限公司在職證明影本2 紙、勞工保險
      局92年10月2 日保承資字第09210373890 號函1 份、亞美
      實業股份有限公司登記資料1 份：證明丁○○、甲○○二
      人確實未曾於亞美公司任職，足證丁○○、甲○○在職證
      明書2 份確係偽造之不實文書甚明。
    (二)過戶申請書、汽車新領牌照登記書、車輛作業系統查詢認
      可資料、借款契約書、債權移轉證明書、貸款申請書、動
      產擔保交易移轉契約書、車輛動產抵押契約書影本各1 紙
      。
    (三)本院93年度訴字第367 號、93年度易字第964 號刑事判決
      各1 件，證明共犯甲○○、丁○○與被告共犯如事實欄所
      載之犯罪事實，分別遭本院判處有罪確定之事實。
三、就被告辯解本院之判斷：
    (一)被告辯解要旨：伊只是介紹丁○○向丙○○買車，事後分
      得5,000 元佣金，伊沒有提供丁○○、甲○○之亞美公司
      在職證明書，事後亦未與丁○○共同將該車典當云云。
    (二)不採之理由：
    1.上揭犯罪事實，業據證人丁○○於檢察官偵查及本院另案
      審理時證述明確，而其上開證言，核與證人丙○○於偵查
      中證稱：在職證明是乙○○事後拿給伊的，因為當時簽立
      貸款契約書時公司認為他們需要再拿在職證明書補強等語
      及審理中證述：被告有打電話問我那部中古車多少錢，被
      告有來看過一次車後說要貸款，我請他們準備身份證及填
      寫資料，幫他們辦貸款，公司請他們要提供財力證明或在
      職證明，對保之前我有通知被告、戊○○要傳真在職證明
      書影本給公司，隔1 、2 天有傳真在職證明書影本到公司
      ，收到後我有打電話給被告或戊○○確認，之後有通知被
      告或戊○○要對保，對保當天我看到在職證明書放在桌上
      ，誰拿給我的忘了，沒有和車主直接聯絡貸款的事情，都
      是和被告或戊○○聯絡，交車時被告也有在現場等語；證
      人戊○○證稱：本件購車貸款是被告帶甲○○、丁○○向
      丙○○申請貸款對保，對保及交車時被告均有在場，對保
      的事都是與被告聯絡，對保當天第一次看見甲○○、丁○○，有人叫乙○○小胖等語；及證人甲○○證稱：有和丁○○去匯豐公司，丁○○說要買車，當天有看見戊○○、
      丙○○、被告，有填寫貸款契約書，是丙○○或戊○○叫
      伊簽的，連帶保證人「甲○○」是伊簽名的，伊沒有在亞
      美公司任職，之後丁○○有給他15000 元等語之情節相符
      ，顯見證人丁○○上開證言為真，足堪採信。依上開證人
      所證，被告確有提供丁○○、甲○○亞美公司在職證明書
      予證人丙○○辦理貸款，並推由丁○○以其名義向第一商
      業銀行申辦貸款新台幣22萬元購買L4–0249號自用小客車
      ，甲○○擔任連帶保證人，將該部自用小客車設定動產抵
      押權，且並未給付分期款，於貸款未清償前，被告即與丁○○共同將該車出質典當取得5 萬元，丁○○、甲○○各
      分得15,000元，該車迄今去向不明等事實。
    2.被告明知丁○○為動產擔保交易之債務人，竟於取得該車
      後，未與丁○○依期給付分期款，事後並夥同丁○○將車
      輛典當，致朝欽公司催討無著，被告出質標的物，故意不
      通知被害人，無非在逃避被催索責任，終致被害人喪失標
      的物占有之權利，已生損害於債權人，顯係意圖妨害被害
      人行使權利而謀自己之不法利益甚明。
    3.又查被告明知丁○○、甲○○並未任職亞美公司，亦無支
      付款項之資力與意願，為貪圖得以順利貸款購車，竟向不
      詳之人取得偽造之亞美公司在職證明書，並提供該不實資
      料予丁○○、甲○○向第一銀行申辦貸款購車，且取得小
      客車後則對於分期款問題未加聞問，甚至典當該車牟利，
      足認被告自始即有與丁○○、甲○○共同為自己不法所有
      之意圖無疑，而第一銀行亦係因渠等之欺罔手段始與之簽
      訂契約，並撥付貸款購買該等標的物，第一銀行自亦因而
      受有損害，是被告空言否認犯罪，所辯為卸責之詞，不足
      採信。
    4.綜上各情，參互以觀，被告上開所辯與證人之證述情節，
      卷附之相關書證不符，核屬卸責之詞，不足採信。本件被
      告犯行明確，應堪認定。
四、論罪及科刑之理由：
  (一)按「在職證明」具有證明一定身分、資格之功能，係刑法第
    212 條所規定之特種文書。核被告乙○○所為，係犯刑法第
    216 條、第212 條之行使偽造特種文書罪、刑法第339 條第
    1 項之詐欺取財罪及動產擔保交易法第38條之動產擔保交易
    之債務人，意圖為自己不法之利益，將標的物出質，致生損
    害於債權人罪。
  (二)次按「因身份或其他特定關係成立之罪，其共同實施或教唆
    幫助者，雖無特定關係，仍以共犯論」刑法第31條第1 項定
    有明文，動產擔保交易法第38條之規定，係因特定關係而成
    立之罪，其犯罪主體，須為動產擔保交易之債務人，亦即限
    於依法訂立動產抵押在契約上負有債務之人，為構成本罪之
    特別構成要件。又該罪之犯罪主體並不包括其保證人在內，
    亦據司法院大法官會議釋字第227 號解釋在案。查被告乙○○雖非上開罪名所定之債務人，惟依上所述，被告乙○○與
    具動產擔保交易債務人身分之共犯丁○○共同實施犯罪，依
    據刑法第31條第1 項之規定，被告乙○○仍以共犯論，亦應
    成立上開犯罪之共同正犯。被告與丁○○、甲○○間，就上
    開三罪有犯意聯絡及行為分擔，皆為共同正犯。
  (三)又被告所犯行使偽造特種文書罪與詐欺取財罪間，有方法結
    果之牽連關係，應依刑法第55條之規定，從一重之詐欺取財
    罪處斷。
  (四)另被告所犯上開詐欺取財罪與動產擔保交易法第38條罪間，
    犯意各別，行為互殊，罪名不同，應予分論併罰。
  (五)爰審酌被告貪圖私利為本案犯行之動機、詐欺及擅自出質動
    產抵押車輛之手段，被害人迄今尚未取回車輛占有、被害人
    所受之損害及其品性、生活狀況、智識程度，與犯罪後否認
    犯行、態度不佳等一切情狀，分別量處如主文所示之刑，並
    定其應執行之刑及諭知易科罰金之折算標準。
  (六)至偽造之丁○○、甲○○任職於亞美實業股份有限公司之不
    實內容在職證明特種文書二紙上該「亞美實業股份有限公司
    」及負責人「葉東城」之印文是否亦為偽造抑或真正之印章
    遭盜用，並無證據足資證明，尚無法認定，自難依法宣告沒
    收；又內容不實之在職證明書雖係被告供犯罪所用之物，然
    非違禁物，且經被告行使後已屬被害人朝欽公司所有之物，
    爰不另為沒收諭知，均併此敘明。
據上論斷，應依刑事訴訟法第299 條第1 項前段，動產擔保交易
法第38條，刑法第11條前段、第28條、第31條第1 項、第339 條
第1 項、第216 條、第212 條、第55條、第41條第1 項前段、第
2 項、第51條第5 款，罰金罰鍰提高標準條例第1 條前段、第2
條，判決如主文。
本案經檢察官鄭嘉欣到庭執行職務。
中    華    民    國    95    年    1     月    10    日
                  刑事第三庭審判長法  官  洪英花
                                  法  官  王沛雷
                                  法  官  汪梅芬
以上正本證明與原本無異。
如不服本判決，應於判決送達後10日內，向本院提出上訴狀。
                                  書記官  林旻弘
中    華    民    國    95    年    1     月    10    日
動產擔保交易法第38條
動產擔保交易之債務人，意圖不法之利益，將標的物遷移、出賣
、出質、移轉、抵押或為其他處分，致生損害於債權人者，處三
年以下有期徒刑、拘役或科或併科6000元以下之罰金。
刑法第339 條第1 項
意圖為自己或第3 人不法之所有，以詐術使人將本人或第3 人之
物交付者，處五年以下有期徒刑、拘役或科或併科1000元以下罰
金。
刑法第216條
行使第210 條至215 第條之文書者，依偽造、變造文書或登載不
實事項或使登載不實事項之規定處斷。
刑法第212 條
偽造、變造護照、旅券、免許證、特許證及關於品行、能力服務
或其他相類之證書、介紹書，足以生損害於公眾或他人者，處一
年以下有期徒刑、拘役或三百元以下罰金。


司法院資訊處製作；財團法人民間司法改革基金會備份。
